---
title: "Reporte final de \"Venta de televisores\""
author: "Luis Cano Irigoyen A00827178"
date: "2022-12-02"
output: word_document
---

```{r setup, include=FALSE}
knitr::opts_chunk$set(echo = TRUE)
```

## Datos de las ventas de televisores

| Año | 1  |   |   |   | 2 |   |   |   | 3  |   |   |   | 4  |   |   |   |
| --- | --- | --- | --- | --- | --- | --- | --- | --- | --- | --- | --- | --- | --- | --- | --- | --- |
| Trimestre | 1 | 2 | 3 | 4 | 1 | 2 | 3 | 4 | 1 | 2 | 3 | 4 | 1 | 2 | 3 | 4 |
| Ventas (miles) | 4.8 | 4.1 | 6.0 | 6.5 | 5.8 | 5.2 | 6.8 | 7.4 | 6.0 | 5.6 | 7.5 | 7.8 | 6.3 | 5.9 | 8.0 | 8.4 |

## Realiza el gráfico de dispersión. Observa la tendencia y los ciclos.
```{r}
Ventas = c(4.8,4.1,6.0,6.5,5.8,5.2,6.8,7.4,6.0,5.6,7.5,7.8,6.3,5.9,8.0,8.4)
```

```{r}
X = ts(Ventas, frequency = 4, start(c(2016,1)))
plot(X, type = "o", col = "blue", pch = 20, cex = 1.5, lwd = 1.5, xlab = "Año", ylab = "Ventas (miles)")
abline(v = c(2,3,4), col = "lightblue", lty = 2)   
```

## Realiza el análisis de tendencia y estacionalidad

```{r}
tendencia = lm(X ~ time(X))
plot(X, col = "blue", cex = 1.5, lwd = 1.5, xlab = "Año", ylab = "Ventas (miles)")
abline(tendencia, col = "red", lwd = 2)
```

#### Descompón la serie en sus 3 componentes e interprétalos
```{r}
T = decompose(X, type="m")
plot(T, col="red")
```

## Analiza el modelo lineal de la tendencia:

#### Realiza la regresión lineal de la tendencia (ventas desestacionalizadas vs tiempo)
```{r}
Ventas_desestacion = (T$x)/(T$seasonal)
x1 = 1:16
y1 = Ventas_desestacion
N1 = lm(y1~x1)
N1
```

#### Dibuja la recta junto con las ventas desestacionalizadas.

```{r}
plot(x1, y1, type = "o", col = "blue", pch = 20, cex = 1.5, lwd = 1.5, xlab = "Trimestre", ylab = "Ventas (miles)")
abline(N1, col = "red", lwd = 2)
text(6,7,"Ventas = 0.1474 Trimestre - 5.1080")
```

Analiza la pertinencia del modelo lineal:
Significancia de β1
```{r}
summary(N1)
```
Determinamos que β1 es significativo ya que su p-value es menor a 0.05 (p-value: 4.248e-09).

Variabilidad explicada por el modelo (c.d)
```{r}
cat(summary(N1)$r.squared*100,"%")
```

Análisis de los residuos
```{r}
plot(N1$residuals)
```
Los residuos parecen ser aleatorios, no hay un patrón.

Prueba de normalidad
```{r}
shapiro.test(N1$residuals)
```
Como el p-value es mayor a 0.05, no podemos rechazar que los residuos sigan una distribución normal.

## Calcula el CME y el EPAM (promedio de los errores porcentuales) de la predicción de la serie de tiempo.
```{r}
E = NA
E_porcentual = NA
for(i in 1:16){
    E[i] = Ventas[i] - as.vector(Ventas_desestacion)[i]
    E_porcentual[i] = abs(E[i])/Ventas[i]
}
CME = mean(E^2,na.rm=TRUE)
EPAM = sum(E_porcentual)/16
cat("CME", CME, "\n")
cat("EPAM", EPAM)
```
Un error de 0.6172 miles de pesos y un error porcentual de 11.95%. 

## Realiza el pronóstico para el siguiente año.

```{r}
pred1 = predict(N1, data.frame(x1 = 17))
pred2 = predict(N1, data.frame(x1 = 18))
pred3 = predict(N1, data.frame(x1 = 19))
pred4 = predict(N1, data.frame(x1 = 20))
# índices estacionales
pred1 = pred1 * T$seasonal[1]
pred2 = pred2 * T$seasonal[2]
pred3 = pred3 * T$seasonal[3]
pred4 = pred4 * T$seasonal[4]  
# pronóstico
cat ("Pronóstico para el siguiente año: ", pred1, pred2, pred3, pred4)
```

```{r}
Ventas_pro = c(4.8,4.1,6.0,6.5,5.8,5.2,6.8,7.4,6.0,5.6,7.5,7.8,6.3,5.9,8.0,8.4,7.1,6.5,8.6,9.2)
X = ts(Ventas_pro, frequency = 4, start(c(2016,1)))
plot(X, type = "o", col = "blue", pch = 20, cex = 1.5, lwd = 1.5, xlab = "Año", ylab = "Ventas (miles)", main = "Ventas con pronóstico")
abline(v = c(2,3,4), col = "lightblue", lty = 2)  
abline(v = c(5), col = "red", lty = 2)  

```

